臺灣高等法院民事判決　　　　　　　　 93年度重上字第402號
上　訴　人　丁○○
　　　　　　庚○○
　　　　　　己○○
　　　　　　辛○○
　　　　　　戊○○
　　　　　　　　　　　　樓
　　　　　　甲○○
　　　　　　乙○○
共　　　同
訴訟代理人　李振燦律師
複 代理 人　陳志誠律師
被 上訴 人　丙○○即祭祀公業江士香之管理人
　　　　　　丙○○
共　　　同
訴訟代理人　江松鶴律師
上列當事人間請求損害賠償事件，上訴人對於中華民國93年6月2
3日臺灣桃園地方法院92年度重訴字第435號第一審判決提起上訴
，經本院於94年3月15日言詞辯論終結，判決如下：
    主      文
上訴駁回。
第二審訴訟費用由上訴人丁○○、庚○○、己○○、辛○○、戊
○○負擔百分之八十，餘由上訴人甲○○、乙○○負擔。
    事實及理由
一、本件上訴人聲明求為判決：(一)原判決廢棄。(二)被上訴人丙○
    ○即祭祀公業江士香之管理人應給付上訴人丁○○、庚○○
    、己○○、辛○○、戊○○各新台幣（下同）150萬元； 給
    付上訴人甲○○、乙○○各75萬元，及均自起訴狀繕本送達
    之翌日即民國（下同）92年12月31日起至清償日止，按年息
    5%計算之利息。(三)被上訴人丙○○應給付上訴人丁○○、庚
    ○○、己○○、辛○○、戊○○各150萬元； 給付上訴人甲
    ○○、乙○○各75萬元，及均自92年12月31日起至清償日止
    ，按年息5%計算之利息。(四)前二項任一被上訴人為給付，他
    被上訴人於其給付範圍內，免給付義務。(五)願供擔保請准宣
    告假執行。
    被上訴人聲明求為判決：(一)上訴駁回。(二)如受不利判決，願
    預供擔保請准宣告免為假執行。
二、上訴人起訴主張：上訴人之被繼承人江朝陽為祭祀公業江士
    香之派下，房份為2,400分之400，就該祭祀公業於92年 9月
    20日所發放之配當金應受分配 1,200萬元，其中上訴人丁○
    ○、庚○○、己○○、辛○○、戊○○（下稱上訴人丁○○
    等五人）各得分配 200萬元，上訴人甲○○、乙○○（下稱
    上訴人甲○○等二人）各得分配 100萬元。惟該祭祀公業竟
    僅將上訴人之被繼承人江朝陽之房份列為2,400分之100，並
    依此房份比例，分配予上訴人丁○○等五人各50萬元，及上
    訴人甲○○等二人各25萬元，致上訴人丁○○等五人受有各
    短少分配 150萬元之損失，及上訴人甲○○等二人受有各短
    少分配75萬元之損失，是就上開短少之金額，上訴人自得請
    求該祭祀公業給付之；又被上訴人丙○○明知上訴人之派下
    房份比例，卻故意短少分配，對於上訴人所受損害，亦應負
    侵權行為之賠償責任，上述二者並為不真正連帶債務等情，
    爰對於被上訴人丙○○即祭祀公業江士香之管理人依派當分
    配請求權、對於被上訴人丙○○依民法第184條第1項前段之
    規定，求為命被上訴人丙○○即祭祀公業江士香之管理人或
    被上訴人丙○○給付上訴人丁○○等五人各 150萬元及法定
    遲延利息；給付上訴人甲○○等二人各75萬元及法定遲延利
    息；上開任一被上訴人為給付，他被上訴人於其給付範圍內
    ，免給付義務之判決。
    被上訴人則以：上訴人之被繼承人江朝陽原對於祭祀公業江
    士香有2,400分之400之派下權，但嗣於38年 2月19日，已將
    其派下財產權中之2,400分之200讓渡予同為派下之被上訴人
    丙○○之父江序標，及將2,400分之100讓渡予同為派下之訴
    外人江宗璜，由訴外人江衍權、江衍規、江衍模、江衍椿、
    江衍河、江衍峰、江衍瀁、江衍壽、江衍淵、江衍瑞、江支
    城等十一人繼承，依祭祀公業江士香管理暨組織規約第15條
    之約定及台灣民事「歸就」之習慣，上開派下財產權之讓渡
    係屬合法。故上訴人之被繼承人江朝陽僅餘2,400分之100之
    派下財產權，被上訴人祭祀公業江士香依此比例分配配當金
    ，並無不當；被上訴人丙○○繼受其父江序標之權利，受領
    配當金，亦無侵權行為之可言等語，資為抗辯。
三、經查上訴人主張彼等為祭祀公業江士香之派下，該祭祀公業
    於92年 9月20日發放配當金時，係按彼等之被繼承人江朝陽
    房份比例2,400分之100，分配予上訴人丁○○等五人各50萬
    元，及分配予上訴人甲○○等二人各25萬元之事實，業據其
    提出派下系統表、祭祀公業江士香（公）92年 8月18日士香
    津字第920818號函、配當金額分配表為證（見原審卷21至26
    頁），且為被上訴人所不爭執，固堪信為真實。
四、惟上訴人主張彼等之被繼承人江朝陽就祭祀公業江士香應有
    2,400分之400之房份，故就上開配當金，上訴人丁○○等五
    人應各受分配200萬元，上訴人甲○○等二人應各受分配100
    萬元云云，則為被上訴人所否認。經查：
    (一)上訴人之被繼承人江朝陽就祭祀公業江士香原有 2,400分
      之400之派下權，固為兩造所不爭執。惟江朝陽於38年2月
      19日，已將其中2,400分之200、2,400分之100之房份，分
      別讓渡予同為派下之江序標及江宗璜，業據被上訴人提出
      賣渡證書、印鑑證明及領收證為證（見原審卷50至56、16
      3至177頁及本院卷92、96頁）。雖上訴人否認上開賣渡證
      書、印鑑證明及領收證為真正。然查，上開印鑑證明係由
      桃園縣大溪鎮長黃宗寬代表大溪鎮公所於38年 2月22日所
      核發（見原審卷56、163頁）； 雖經本院向桃園縣大溪鎮
      公所函查結果，據覆：「貴院檢送之附件（即上開二紙印
      鑑證明），本所無案可稽」（見本院卷112頁）； 惟徵諸
      38年間之印鑑登記辦理機關確為各鄉鎮（區）公所，有桃
      園縣大溪鎮公所93年12月21日溪鎮秘字第0930024860號函
      、及內政部93年12月23日台內戶字第0930014676號函足按
      （見本院卷112、114頁），及38年間之桃園縣大溪鎮長確
      係黃宗寬，業經被上訴人提出以「大溪鎮長黃宗寬」為證
      明人、並經桃園縣大溪鎮公所查明屬實之台灣省新竹縣私
      有耕地租約可稽（見原審卷172、180頁），經以肉眼比對
      結果，上開印鑑證明與租約上之「黃宗寬」印文，係屬相
      同，是上開印鑑證明確係由大溪鎮公所出具，洵屬無疑，
      其既屬公文書，依民事訴訟法第355條第1項之規定，自應
      推定為真正。而經以肉眼比對結果，賣渡證書與印鑑證明
      上之「江朝陽」印文亦屬相同，足見上開賣渡證書確係上
      訴人之被繼承人江朝陽所出具。又依民法第3條第1項、第
      2 項之規定，文書得不由本人自寫，其以印章代簽名者亦
      生同等效力，是上訴人徒以該賣渡證書上「賣主」、「為
      中人」、「立會人」、「管理人」、「在場人」等姓名均
      係由代筆人江萬風代書乙節，抗辯該賣渡證書並非真正，
      自不足取。此外參諸證人江衍權、江衍規到場一致證述：
      「有看過（原審卷163至177頁之印鑑證明、賣渡證書及本
      院卷96頁之領收證），這三份文件放在家裡由江衍規保管
      ，是祖父江宗璜交給父親（指江枝添），當時與父親同住
      ，因為同住所以把這些件放在江衍規處」、「父親常常提
      到我祖父向江朝陽買土地，父親還說本來江朝陽要賣全部
      ，但祖父還勸他要留一些」等語（見本院卷102、103頁）
      ；再經徵諸祭祀公業江士香自75年間起，即按 2,400分之
      100 之房份比例發放配當金予江朝陽之後代即上訴人，前
      後已有八次，有被上訴人提出之派下配當名冊可稽（見原
      審卷119至138頁），除系爭第八次外，前七次均未經上訴
      人提出異議而予以收領之情節（雖上訴人主張前七次亦曾
      以口頭提出異議，惟為被上訴人所否認，而上訴人復不能
      舉證以實其說，自不足取），益見被上訴人所辯江朝陽前
      已將其房份2400分之200、2400分之100，分別讓渡予江序
      標、江宗璜乙節，應屬真實。
    (二)雖依上訴人所提出由江朝陽於38年 2月23出具予江宗璜之
      另紙領收證，其上載明：「蓬萊谷200台斤正，但借400萬
      元正的利息谷，現收足訖……」（見本院卷133頁）。 若
      與江朝陽於同日出具予江宗璜之前開領收證，其上所載：
      「台幣400萬元整，但是賣渡江士香公遺業持分2,400分賣
      渡100分的價金，領收足訖……」等語 （見本院卷96頁）
      合併觀之，江朝陽似於賣渡2,400分之100之房份予江宗璜
      後，立即又將買賣價金 400萬元再行出借予江宗璜。惟契
      約當事人間基於某種原因之考量，而為此一約定，並非全
      無可能，尚難逕指為違悖常情，是上訴人據以否認江朝陽
      賣渡房份之事實，自非可取。
    (三)又上訴人雖提出江士香公祭墓開費簿、中元節開費簿及春
      秋祭典開費簿（見原審卷84至97頁），主張被上訴人丙○
      ○、及其被繼承人江序標於生前均未分攤上開諸事費用，
      顯見並未受讓江朝陽之房份云云。惟查上開開費簿之記載
      ，僅足認定上訴人及其被繼承人江朝陽均曾輪值辦理各節
      慶之祭祀事宜，然不足以證明輪值次數與房份比例間之關
      連；況依被上訴人提出68年之清明掃墓費用明細表，亦載
      明該年度之掃墓事宜係由被上訴人丙○○經辦（見原審卷
      199頁）， 是上訴人僅憑上開開費簿之記載，遽予否認江
      朝陽賣渡房份之事實，亦非可取。
    (四)按祭祀公業係祀產之總稱，屬於派下員全體所公同共有，
      是關於祭祀公業財產之處分及權利之行使，依民法第 828
      條第 2項之規定，除依公同關係所由規定之法律或契約另
      有規定外，固應得公同共有人全體之同意。惟若該地就祭
      祀公業財產之處分或權利之行使另有習慣，可認該祭祀公
      業派下有以此為契約內容之意思者，則該處分或行使權利
      之行為，雖未得全體派下之同意，仍因合於公同共有人間
      契約之約定，自屬有效（最高法院32年上字第3014號判例
      參照）。經查，台灣地區祭祀公業之派下權，原係絕對不
      得處分，亦不得讓與任何人，惟至後代，公業以祭祀為目
      的之本質逐漸沖淡，而公業財產之收益逐漸受重視，故允
      許同一公業派下間，無須經過全體派下之同意，互相轉讓
      其派下權，即所謂之「歸就」（參見法務通訊雜誌社印行
      「台灣民事習慣調查報告」73年3月版，第741、755頁）
      。本件祭祀公業江士香成立於台灣地區，自亦襲用上開關
      於「歸就」之習慣，故其派下當有以此作為契約內容之意
      思，該祭祀公業嗣於71年12月12日經派下員大會通過之規
      約，其第15條：「本公業之財產或盈餘之分配，仍依慣例
      按房別分配之。惟各房中之派下權有讓渡或贈與之事實者
      ，將自該房中應受分配之額按其事實分配與其受讓（贈）
      人」之約定（見原審卷47、49頁），無非僅係將全體派下
      間之上開契約明文化，不能因此即認在此之前，該祭祀公
      業派下間並無「歸就」之約定存在。準此，江朝陽於38年
      2月19日，已將其房份2,400分之200、 2,400分之100，分
      別讓渡予同為派下之江序標及江宗璜，既如前述，該派下
      權之讓渡合於祭祀公業全體派下間之契約約定，應屬有效
      。是上訴人抗辯該讓渡未經派下全體同意，係屬無效云云
      ，亦不足取。
五、綜上所述，上訴人之被繼承人江朝陽就祭祀公業江士香之房
    份，經分別讓渡2,400分之200、2,400分之100予同為派下之
    江序標、江宗璜後，僅餘2,400分之100，是被上訴人祭祀公
    業江士香或其管理人即被上訴人丙○○，按 2400分之100之
    房份比例，分配系爭配當金予上訴人，即上訴人丁○○等五
    人各50萬元，上訴人甲○○等二人各25萬元，自屬有據。從
    而，上訴人主張其被繼承人江朝陽之房份仍為2,400分之400
    ，並據此本於派當分配請求權（對於被上訴人丙○○即祭祀
    公業江士香之管理人部分）、民法第184條第1項前段之規定
    （對於被上訴人丙○○部分）及不真正連帶之法律關係，請
    求被上訴人丙○○即祭祀公業江士香之管理人或被上訴人丙
    ○○給付上訴人丁○○等五人各 150萬元及法定遲延利息；
    給付上訴人甲○○等二人各75萬元及法定遲延利息；上開任
    一被上訴人為給付，他被上訴人於其給付範圍內，免給付義
    務，自屬不應准許。原審所為上訴人敗訴之判決，並無不合
    。上訴論旨指摘原判決不當，求予廢棄改判，為無理由，應
    予駁回。
六、至兩造其餘之攻擊或防禦方法及未經援用之證據，經本院斟
    酌後，認為均不足以影響本判決之結果，自無逐一詳予論駁
    之必要，併此敘明。
七、據上論結，本件上訴為無理由，依民事訴訟法第449條第1項
    、第78條、第85條第1項，判決如主文。
中　　華　　民　　國　　94　　年　　3 　　月　　29　　日
                  民事第六庭審判長法　官  林 鄉 誠
　　　　　　　　　　　        　　法　官  楊 豐 卿
　　　　　　　　　　　      　  　法　官  梁 玉 芬
正本係照原本作成。
如不服本判決，應於收受送達後二十日內向本院提出上訴書狀，
其未表明上訴理由者，應於提出上訴後二十日內向本院補提理由
書狀（均須按他造當事人之人數附繕本）上訴時應提出委任律師
或具有律師資格之人之委任狀；委任有律師資格者，另應附具律
師資格證書及釋明委任人與受任人有民事訴訟法第四百六十六條
之一第一項但書或第二項（詳附註）所定關係之釋明文書影本。
中　　華　　民　　國　　94　　年　　3 　　月　　30　　日
 　　　　　　　　　　　　　　　　 書記官  常 淑 慧
附註：
民事訴訟法第四百六十六條之一（第一項、第二項）：
對於第二審判決上訴，上訴人應委任律師為訴訟代理人。但上訴
人或其他法定代理人具有律師資格者，不在此限。
上訴人之配偶、三親等內之血親、二親等內之姻親，或上訴人為
法人、中央或地方機關時，其所屬專任人員具有律師資格並經法
院認為適當者，亦得為第三審訴訟代理人。
